【裁判字號】    94,重訴,461
【裁判日期】    950125
【裁判案由】    損害賠償
【裁判全文】
臺灣臺中地方法院民事判決  94年度重訴字第461號
原      告  己  ○
            乙○○
            丙○○
            戊○○
            丁○○
兼上一人法
定代理  人  甲  ○
上六人共同
訴訟代理人  廖桂欣律師
被      告  庚○○
                      （現在臺灣武陵監獄執行中）
上列被告因過失致人於死案件，經原告提起請求損害賠償之附帶
民事訴訟（本院94年度交附民字第180號），經本院刑事庭裁定
移送前來，本院於民國95年1月25日言詞辯論終結，判決如下：
    主      文
被告應給付原告甲○新台幣捌拾壹萬捌仟零拾肆元，給付原告
己○、乙○○、丙○○、戊○○、丁○○各新台幣拾陸萬陸仟
陸佰陸拾柒元，及均自民國92年5月10日起至清償日止按年息5%
計算之利息。
原告其餘之訴駁回。
訴訟費用由被告負擔39%；原告甲○負擔16%；原告己○、乙○○
、丙○○、戊○○、丁○○各負擔9%。
本判決原告勝訴部分於原告甲○以新台幣貳拾柒萬仟元，原告
己○、乙○○、丙○○、戊○○、丁○○各以新台幣壹拾貳萬
仟元為被告供擔保後，得假執行。
原告其餘假執行之聲請駁回。
    事實及理由
壹、原告丁○○因心神喪失致不能處理自己事務，經本院於民國
    92年2月17日宣告為禁治產人，並由其母即原告甲○擔任監
    護人，有本院92年度禁字第19號裁定及戶籍謄本在卷可憑，
    故甲○以原告丁○○法定代理人之身分提起本件訴訟，即屬
    有據。又本件被告庚○○經合法通知，未於言詞辯論期日到
    場，核無民事訴訟法第386條所列各款情形（按被告雖在監
    服刑，惟本院業於94年12月29日送達言詞辯論通知書予被告
    ，並徵詢其出庭意願，被告於同日具狀表示其不願意經本院
    提解到院親自應訊，請本院依法逕為判決），爰依原告之聲
    請，由其一造辯論而為判決。
貳、原告起訴主張：被告於91年12月15日14時許，駕駛車牌號碼
    3J-4035號自用小客車，沿台中縣大里市○○路由北往南方
    向行駛，行經國光路與德芳路、上田街口欲右轉上田街時，
    本應注意汽車行駛至交岔路口右轉彎時，應讓右側慢車道直
    行之各型車輛先行，而依當時情形亦無不能注意之情狀，竟
    疏未注意，適有同向行駛之訴外人柯合聖駕騎車牌號碼OBU-
    468號重型機車行經該處，被告因未讓直行之柯合聖先行，
    即冒然向右駛至慢車道並開始右轉，致柯合聖一時煞避不及
    ，而與被告所駕駛上開自用小客車發生擦撞，柯合聖因而人
    車倒地昏迷，經送醫急救後，延至同年月20日12時22分，終
    因頭部外傷、顱內出血等傷重不治死亡。原告甲○為柯合聖
    之配偶，原告己○、乙○○、丙○○、戊○○、丁○○則為
    柯合聖之子女，依民法第184條第1項前段、第192條第1項、
    第2項及第194條等規定，被告應對原告所受下述損害，負侵
    權行為損害賠償責任。本件原告所受損害為：(1)原告甲○為
    柯合聖支出送醫之救護車費用新台幣（下同）2,400元，又
    支出醫療費用4,242元，及支出柯合聖死亡後之殯葬費用448
    ,125 元。(2)原告甲○係34年1月29日出生，其於柯合聖死亡
    時之年齡為57.89歲，尚有平均餘命24.46年，依財政部所公
    佈之91年度扶養親屬寬減額74,000元（滿70歲者為111,000
    元）計算，再按霍夫曼計算法扣除中間利息，一次得請求給
    付之扶養費金額為1,803,540元，惟甲○另有子女5人，故柯
    合聖對原告應負之扶養義務為六分之一，則甲○得請求之扶
    養費金額應為300,590元。(3)被告交通違規行為使原告一家
    之主柯合聖死既亡，令原告悲痛不已，原告爰各請求精神慰
    撫金1,000,000元。並聲明：被告應給付原告甲○1,755,
    357元，給付原告己○、乙○○、丙○○、戊○○、丁○○
    各1,000,000元，及均自起訴狀繕本送達翌日起至清償日止
    ，按年息5%計算之利息。願供擔保，請准宣告假執行。
參、被告未於言詞辯論期日到場，亦未提出書狀作何聲明或陳述
    。
肆、本院之判斷：
一、關於原告主張被告於上開時地駕車違規右轉肇事致柯合聖死
    亡之事實，業經被告於本院94年度交易緝字第7號過失致死
    刑事案件審理時所坦認，並經本院該件刑事案件判決認定無
    訛（該案被告經本院以過失致死罪判處有期徒刑11月確定在
    案）。此外，復有現場相片五幀、台中縣警察局道路交通事
    故調查報告表、臺灣臺中地方法院檢察署驗斷書附在上開過
    失致死刑事案件偵審卷內可憑（本院業調閱上開刑事卷宗查
    明屬實），堪認原告此部分主張為真實。按汽車行駛至交岔
    路口轉彎時，轉彎車應讓直行車先行，道路交通安全規則第
    102條第1項第6款定有明文。本件被告未讓右方直行之柯合
    聖先行，冒然右轉肇事，所為違反前揭規定，且依當時情形
    又無不能注意之情事，故被告顯有過失。又本件經臺灣省臺
    中縣區車輛行車事故鑑定委員會鑑定結果，亦認被告駕駛自
    小客車右轉未讓右方直行車先行，為肇事原因，柯合聖無肇
    事因素（有鑑定意見書附在上開過失致死刑事案件本院卷內
    可憑）。再被告違規肇事行為，致柯合聖人車倒地傷重死亡
    ，則被告之過失行為與柯合聖之死亡間即有相當因果關係。
二、按因故意或過失不法侵害他人之權利者，負損害賠責任。不
    法侵害他人致死者，對於支出醫療及增加生活上需要之費用
    或殯葬費之人，亦應負損害賠償責任。被害人對於第三人負
    有法定扶養義務者，加害人對於該第三人亦應負損害賠償責
    任。不法侵害他人致死者，被害人之父、母、子、女及配偶
    ，雖非財產上之損害，亦得請求賠償相當之金額。民法第18
    4條第1項前段、第192條第1、2項、第194條，分別定有明文
    。本件被告過失肇事致柯合聖死亡，業於前述，又原告甲○
    為柯合聖之配偶，原告己○、乙○○、丙○○、戊○○、丁○○為柯合聖之子女，有戶籍謄本在卷可佐。則依上揭規定
    ，原告即得依侵權行為之法律關係，請求被告賠償財產上及
    非財產上損害。茲就各項賠償金額審究如下：
（一）交通費用：原告甲○請求其為柯合聖支出之救護車費用2,
      400元部分，並未提出支出憑證，此部分之請求，即無理
      由。
（二）醫療費用：原告甲○主張其為柯合聖支出醫療費用4,242
      元，惟本院細核其所提出仁愛綜合醫院醫療費用收據，
      其支出之醫療費用總額，應僅為3,242元，故原告甲○請
      求給付醫療費用3,242元，應予准許，逾此部分之請求，
      則屬無據。
（三）殯葬費：按原告請求之殯葬費，應以實際支出且屬必要者
      為限，而所謂必要殯葬費係指收殮及埋葬費用而言，此等
      費用是否必要，應斟酌當地之喪禮習俗及宗教上之儀式定
      之（最高法院84年度台上字第2731號判決參照）。原告甲○主張其為柯合聖支出殯葬費448,125元，業據其提出中
      壹禮儀公司葬儀明細表、統一發票、台中市殯葬管理所使
      用規費單據等為證，本院審酌原告甲○所主張之各項殯葬
      費項目，確實均屬葬儀所常見而已成為社會習俗之必要喪
      葬費用，應予准許。
（四）扶養費用：按夫妻互負扶養義務，其負扶養義務之順序與
      直系血親卑親屬相同，其受扶養權利之順序與直系血親尊
      親屬相同，民法第1116條之1定有明文。夫妻互受扶養權
      利之順序，既與直系血親尊親屬同，自不以無謀生能力為
      必要。從而夫妻之一方因交通事故死亡時，他方自得依民
      法第192條第2項規定，向加害人請求扶養費損害賠償，但
      依民法第1117條規定，仍須以不能維持生活者為限，始得
      請求加害人賠償（最高法院87年度台上字第2727號判決、
      92年度台上字第2430號判決參照）。查原告甲○於93年度
      之股利及利息所得總額為22,344元，名下有不動產五筆，
      僅依公告現值及課稅現值計算價值即達1,734,820元（有
      稅務電子閘門財產所得調件明細表附卷可佐），難認有不
      能維持生活之情事。況柯合聖為27年7月1日生，死亡時年
      滿64歲，依勞動基準法第54條第1項第1款規定，勞工年滿
      60歲者，雇主得強制其退休，是柯合聖死亡時已逾強制退
      休年齡，應認已無扶養能力。職故，本件甲○請求被告賠
      償扶養費之損失，尚屬無據。
（五）精神慰撫金：按慰撫金核給之標準固與財產上損害之計算
      不同，然非不可斟酌雙方身分資力與加害程度，及其他各
      種情形核定相當之數額（最高法院51年台上字第223號判
      例參照）。本院斟酌原告甲○為柯合聖之妻，原告己○、
      乙○○、丙○○、戊○○、丁○○為柯合聖之子女，遭此
      變故，痛失至親，精神上自受有極大痛苦；並衡量甲○為
      國小畢業，職業為家庭管理，己○為樹德技術學院畢業，
      職業為工人，乙○○為南開技術學院畢業，職業為工人，
      丙○○為高中畢業，職業為家庭管理，戊○○為弘光科技
      大學畢業，職業為會計，丁○○為重度智障，經本院於92
      年2月17日宣告為禁治產人；被告為國中畢業，職業為工
      人，67年8月30日出生，正值青壯；暨兩造所得及財產（
      詳如卷附稅務電子閘門財產所得調件明細表）等一切情狀
      ，認原告甲○、己○、乙○○、丙○○、戊○○、丁○○
      六人得請求之精神慰撫金，各以600,000元為適當。
三、綜上所述，本件原告所受損害之金額，甲○合計為1,051,36
    7元（3,242＋448,125＋600,000＝1,051,367），己○、乙○○、丙○○、戊○○、丁○○各為600,000元。復按強制
    汽車責任保險之保險人依強制汽車責任保險法規定所為之保
    險給付，視為被保險人損害賠償金額之一部分；被保險人受
    賠償請求時，得扣除之。強制汽車責任保險法第32 條定有
    明文。原告六人已因被告本件汽車肇事事故，平均分受新安
    產物保險股份有限公司強制汽車責任保險法給付之保險金1,
    400,000元，此據原告等陳明，依前開說明，此等保險給付
    應自本件損害賠償金額中扣除，則原告每人扣除233,333元
    （1,400,000÷6＝233,333，元以下四捨五入）後，原告甲○得請求之金額為818,034元；原告己○、乙○○、丙○○
    、戊○○、丁○○得請求之金額各為366,667元。從而，原
    告依侵權行為損害賠償請求權，請求被告各給付原告如數之
    金額，及自起訴狀繕本送達被告翌日即92年5月10 日起至清
    償日止，按年息5%計算之利息，為有理由，應予准許；逾此
    請求，均無理由，應予駁回。
四、原告均陳明願供擔保，聲請宣告假執行，就原告勝訴部分，
    核無不合，爰酌定相當之擔保金額，併准許之。至原告敗訴
    部分，其假執行之聲請因訴之駁回而失所附麗，應予駁回。
五、據上論結，原告之訴為一部有理由，一部無理由，依民事訴
    訟法第385條第1項前段、第79條、第85條第1項但書、第390
    條第2項，判決如主文。
中    華    民    國    95    年    1    月    25     日
                       民事第二庭   法  官  蔡建興
以上正本係照原本作成
如對本判決上訴，須於判決送達後20日內向本院提出上訴狀
中    華    民    國    95    年    1    月    25     日
                                    書記官


司法院資訊處製作；財團法人民間司法改革基金會備份。
